【裁判字號】    99,簡上,111
【裁判日期】    990615
【裁判案由】    拆屋還地
【裁判全文】
臺灣高雄地方法院民事判決             99年度簡上字第111號
上  訴  人  丙○○
訴訟代理人  吳小燕律師
複  代理人  蘇琬婷律師
被  上訴人  乙○○
訴訟代理人  甲○○
上列當事人間請求拆屋還地等事件，上訴人對於民國99年2 月9
日本院旗山簡易庭98年度旗簡字第158 號第一審判決提起上訴，
本院於民國99年5 月31日言詞辯論終結，判決如下：
    主  文
原判決關於駁回上訴人後開第二項部分，暨該部分訴訟費用之裁
判均廢棄。
被上訴人應將坐落高雄縣六龜鄉○○段九六一地號如附圖斜線所
示A 部分面積一五七點六八平方公尺土地上，門牌號碼為高雄縣
六龜鄉○○路六四號之房屋拆除，並將上開土地返還上訴人。
第一（除確定部分外）、二審訴訟費用由被上訴人負擔。
    事實及理由
一、上訴人主張：訴外人莊英娘及被上訴人媳婦姜張春月共有高
    雄縣六龜鄉○○段961 地號土地（下稱系爭土地），權利範
    圍各為1/2 ，嗣姜張春月之應有部分遭法院拍賣，由訴外人
    林秀梅拍定買受，伊則於莊英娘過世後，分別向林秀梅及莊
    英娘之繼承人購買系爭土地之權利範圍全部，並於民國97年
    10月20日登記為系爭土地之所有人。又被上訴人在系爭土地
    、高雄縣六龜鄉○○段960-1 地號、962 地號及1098地號土
    地上，搭建門牌號碼為高雄縣六龜鄉○○路64號之房屋（下
    稱系爭房屋）供己居住，並無權占用系爭土地如附圖斜線A
    部分所示面積157.68平方公尺土地（下稱A 部分土地），伊
    自得依民法第767 條規定，請求被上訴人拆除占用A 部分土
    地之系爭房屋，並將A 部分土地返還上訴人。再者，A 部分
    土地經測量後，面積雖逾153 平方公尺，然上訴人仍僅依15
    3 平方公尺，作為計算被上訴人不當得利之依據。而按，系
    爭土地為農牧用地，性質上屬耕地，申報地價自96年1 月起
    迄今，均為每平方公尺新台幣（下同）96元，依占用面積及
    土地法規定計算，被上訴人無權占用A 部分土地，致上訴人
    受有相當於租金之損害，每月應給付98元(96 ×153 ×8%×
    1/12＝98，元以下4 捨5 入）等情。爰依民法第767 條物上
    請求權及第179 條不當得利之規定，提起本件訴訟，並於原
    審聲明：(一)被上訴人應拆除占用A 部分土地之系爭房屋，並
    將A 部分土地返還上訴人。(二)被上訴人應自98年9 月23日起
    ，按月給付原告98元。
二、被上訴人辯稱：伊自49年10月起居住於系爭房屋，曾向上訴
    人表示願出資購買系爭土地，或由上訴人補貼500,000 元之
    拆除費用，以解決爭端，然為上訴人所拒等語，資為抗辯。
    並於原審聲明：駁回上訴人之訴。
三、原審經審理結果，判命被上訴人應自98年9 月23日起，按月
    給付上訴人98元，並駁回上訴人其餘之訴（被上訴人就敗訴
    部分未上訴），上訴人就其敗訴部分，提起上訴，除援引原
    審主張、陳述及證據方法外，並補稱：系爭房屋幾乎全部建
    築在系爭土地上，非屬越界建築之情形，原審適用法律有誤
    等情，並聲明：(一)原判決不利上訴人部分廢棄。(二)上開廢棄
    部分，被上訴人應拆除占用A 部分土地之系爭房屋，並將A
    部分土地返還上訴人。被上訴人則補稱：願向上訴人承租將
    A 部分土地等語。並聲明：上訴駁回。
四、兩造不爭執事項（見本院卷第28至29頁、原審卷第21頁）：
  (一)系爭土地為上訴人單獨所有，並有土地登記謄本（見原審卷
    第6 頁）為證。
  (二)系爭房屋占用系爭土地之面積範圍，即為A 部分土地，有勘
    驗筆錄及複丈成果圖各1 份（見原審卷第28至30頁、第32至
    33頁）在卷可稽。
  (三)系爭房屋為被上訴人所有。
五、本件之爭點應為：上訴人訴請被上訴人拆除占用A 部分土地
    之系爭房屋，並返還A 部分土地，是否有據？茲敘述如下：
  (一)按所有人對於無權占有或侵奪其所有物者，得請求返還之；
    對於妨害其所有權者，得請求除去之；有妨害其所有權之虞
    者，得請求防止之，民法第767 條定有明文。本件被上訴固
    以：伊早於49年間即居住在系爭房屋，系爭土地原為姜張春
    月所有等語置辯。然查，系爭土地所有權既經上訴人取得，
    而被上訴人迄未舉證證明，其有諸如：租賃、使用借貸或地
    上權等占用A 部分土地之正當權源，則揆諸前揭規定，上訴
    人自得本於物上請求權之法律關係，請求被上訴人拆屋還地
    。
  (二)次按，土地所有人建築房屋逾越疆界者，鄰地所有人如知其
    越界而不即提出異議，不得請求移去或變更建築物；土地所
    有人建築房屋逾越地界，鄰地所有人請求移去或變更時，法
    院得斟酌公共利益及當事人利益，免為全部或一部之移去或
    變更。但土地所有人故意逾越地界者，不適用之。民法第79
    6 條第1 項及第796 條之1 第1 項前段分別定有明文。惟民
    法第796 條所謂土地所有人建築房屋逾越疆界，係指土地所
    有人在其自己土地建築房屋，僅其一部分逾越疆界者而言，
    倘房屋之全部建築於他人之土地上，即無同條之適用，亦有
    最高法院28年上字第634 號判例意旨可資參照。經查，系爭
    房屋除占用A 部分土地外，尚占用高雄縣六龜鄉○○段960-
    1 地號、962 地號及1098地號土地，然此3 筆土地均為中華
    民國所有之事實，有上開複丈成果圖及土地謄本3 份在卷可
    憑（見本院卷第38至40頁），堪認系爭房屋全部均係建築在
    他人土地上，參照前開說明，即無民法第796 條及796 條之
    1 關於越界建築規定之適用餘地。故原審以系爭房屋屬越界
    建築，並參酌兩造現狀，而認被上訴人得免予拆屋還地云云
    ，容有誤會。又拆屋還地既為被上訴人法律上義務，本應由
    其負擔履行法律上義務之拆除費用，已見被上訴人請求上訴
    人補償拆除費用云云，並無所據。況且，縱認被上訴人得請
    求上訴人補償拆除費用，然此亦非被上訴人得占用A 部分土
    地之正當權源，仍不得執以免除拆除系爭房屋之義務。
六、從而，上訴人依民法第767 條物上請求權，請求被上訴人拆
    除占用A 部分土地之系爭房屋，並將A 部分土地返還上訴人
    ，為有理由，應予准許，原審駁回上訴人此部分之請求，尚
    有未洽。上訴意旨指摘原判決此部分判決不當，求予廢棄改
    判，為有理由，爰由本院將原判決此部分予以廢棄，改判如
    主文第2 項所示。
七、據上論結，本件上訴為有理由，依民事訴訟法第436 條之1
    第3 項、第450 條、第79條，判決如主文。
中    華    民    國    99    年    6     月    15    日
                  民事第五庭  審判長法  官  李昭彥
                                    法  官  洪榮家
                                    法  官  李育信
上為正本係照原本作成。
本判決不得上訴。
中    華    民    國    99    年    6     月    15    日
                                    書記官  林玉珊

司法院資訊處製作；財團法人民間司法改革基金會備份。
